臺灣臺中地方法院民事判決　　　　　　　 99年度訴字第505號
原　　　告　余正秋
訴訟代理人　王耀賢律師
複　代理人　陳建勛律師
複　代理人　鍾仲智
被　　　告　黃允見
訴訟代理人　常照倫律師
複　代理人　陳夏毅律師
上列當事人間分割共有物事件，本院於100年5月3日言詞辯論終
結，判決如下：
    主  文
被告黃允見應依據其所有座落臺中縣后里鄉○○段月眉小段八二
地號土地如附圖所示庚區域土地（面積113平方公尺）所占臺中
縣后里鄉○○段月眉小段八二地號土地總面積之比例數即百分之
二十四，將原告辦理登記為臺中縣后里鄉○○段月眉小段八二地
號土地之應有部分百分之二十四之分別共有人。
被告黃允見應將其所有基地座落在臺中縣后里鄉○○段月眉小段
八三地號土地上之二層樓地上物所占用臺中縣后里鄉○○段月眉
小段八三、八三之一等地號土地之總面積為如附圖所示「C-D-11
-H-I-C」即甲區域、「B-C-I-J-B」即乙區域、「B-J-12- A-B」
即丙區域等之總面積六十三平方公尺，予以拆除，並返還前開無
權占用之土地予原告。
被告應給付原告新臺幣陸仟貳佰陸拾肆元，及自民國九十九年三
月二十二日起至清償日止，按年息百分之五計算之利息。
本判決第二項及第三項部分，於原告以新臺幣壹拾萬伍仟元為被
告供擔保後，得假執行。但被告如以新臺幣參拾壹萬陸仟肆佰陸
拾肆元為原告預供擔保後，得免為假執行。
訴訟費用由被告負擔三分之二，餘由被告負擔。
    事實及理由
壹、程序方面：
    按訴狀送達後，原告不得將原訴變更或追加他訴，但請求之
    基礎事實同一者、擴張或減縮應受判決事項之聲明者、不甚
    礙被告之防禦及訴訟之終結者，不在此限，民事訴訟法第25
    5條第1項第2、3、7款定有明文。本件原告起訴時，聲明請
    求1.先位聲明：被告黃允見應將其所有座落臺中縣后里鄉○
    ○段月眉小段82地號土地如附圖1所示斜線區域土地94.5平
    方公尺（實際面積以地政機關測量所得為準）辦理分割登記
    後，並將前揭辦理分割登記後之斜線區域土地之所有權移轉
    登記予原告；備位聲明：被告黃允見應依據其所有座落臺中
    縣后里鄉○○段月眉小段82地號土地如附圖1所示斜線區域
    土地94.5平方公尺（實際面積以地政機關測量所得為準）所
    占臺中縣后里鄉○○段月眉小段82地號土地總面積之比例數
    即百分之20，將原告辦理登記為臺中縣后里鄉○○段月眉小
    段82地號土地之應有部分百分之20之分別共有人。2.被告黃
    允見應將座落在臺中縣后里鄉○○段月眉小段83地號土地上
    如附圖2所示斜線區域A部分之地上物、及座落在臺中縣后里
    鄉○○段月眉小段83-1地號土地上如附圖2所示斜線區域D部
    分之地上物，予以拆除，返還前揭佔用土地共計15 平方公
    尺予原告（前揭地上物之詳確位置及實際佔用面積，以地政
    機關鑑測所得為據）。3.被告黃允見應給付原告新臺幣（下
    同）3240元，及自起訴狀繕本送達翌日起，至清償日止，按
    年息5%計算之利息。4.被告張玉明、張初男、張清彬、張宏
    仲、張明福、張月霞、張雪梅等七人應將座落在臺中縣后里
    鄉○○段月眉小段83-1地號土地上如附圖2所示斜線區域B、
    C等部分之地上物，予以拆除，返還前揭佔用土地共計50平
    方公尺予原告（前揭地上物之詳確位置及實際佔用面積，以
    地政機關鑑測所得為據）。5.被告張玉明、張初男、張清彬
    、張宏仲、張明福、張月霞、張雪梅等七人應連帶給付原告
    1萬360元，及自起訴狀繕本送達翌日起，至清償日止，按年
    息5%計算之利息。6.第二項、第三項、第四項、第五項之請
    求，原告願供擔保，請准宣告假執行。7.第一項、第二項、
    第三項請求之訴訟費用均由被告黃允見負擔。8.第四項、第
    五項請求之訴訟費用均由被告張玉明、張初男、張清彬、張
    宏仲、張明福、張月霞、張雪梅等七人連帶負擔。後原告起
    訴關於被告張玉明、張初男、張清彬、張宏仲、張明福、張
    月霞、張雪梅部分，於99年7月1日成立訴訟上和解而撤回該
    部分之訴，有本院和解筆錄可證（見本院卷第118至第119頁
    ）。又經數次訴之聲明變更，嗣於民國99年12月23日以民事
    更正聲明狀變更聲明為：1.被告黃允見應依據其所有座落臺
    中縣后里鄉○○段月眉小段82地號土地如內政部國土測繪中
    心鑑定圖所示庚區域土地（面積113平方公尺）所占臺中縣
    后里鄉○○段月眉小段82地號土地總面積之比例數即百分之
    二十四，將原告辦理登記為臺中縣后里鄉○○段月眉小段82
    地號土地之應有部分百分之二十四之分別共有人。2.被告黃
    允見應將其所有基地座落在臺中縣后里鄉○○段月眉小段83
    地號土地上之二層樓地上物所占用臺中縣后里鄉○○段月眉
    小段83、83-1等地號土地之總面積為如內政部國土測繪中心
    鑑定圖所示「C-D-11-H-I-C」即甲區域、「B-C- I-J-B」即
    乙區域、「B-J-12-A-B」即丙區域等之總面積63 平方公尺
    ，予以拆除，並返還前開無權占用之土地予原告。3.被告黃
    允見應給付原告新臺幣12,528元，及自起訴狀繕本送達翌日
    起，至清償日止，按年息5%計算之利息。4.第二項、第三項
    之請求，原告願供擔保，請准宣告假執行。5.訴訟費用由被
    告黃允見負擔。查原告於本院命鑑測本件相關土地後，依鑑
    測結果變更其聲明，變更前後聲明均係基於同一基礎事實，
    具有共同性，且不甚礙被告之防禦及訴訟之終結；聲明第3
    項則屬聲明之擴張，經核均與首揭規定相符，應予准許，合
    先敘明。
貳、實體部分：
一、原告起訴主張：
（一）原告余正秋之父即訴外人余兩岸曾於56年間，向被告黃允
      見價購其所有座落臺中縣后里鄉○○段月眉小段82地號土
      地（下稱系爭82地號土地），如內政部國土測繪中心鑑定
      圖（下稱鑑定圖）所示「H-11-D-00-00-00-00-G-H」庚區
      域面積113平方公尺（下稱系爭土地）。惟因受農業發展
      條例關於為擴大農場經營規模，防止農地細分，現有之每
      宗耕地不得分割及移轉為共有之限制規定，無法辦理分割
      登記與移轉共有，故被告先將如內政部國土測繪中心鑑定
      圖所示庚區域土地交付予原告使用迄今。雙方並約定日後
      若法令規定修改可辦理分割登記或移轉共有時，被告應將
      如內政部國土測繪中心鑑定圖所示庚區域土地從系爭82
      地號土地辦理分割出來，並將系爭土地之所有權辦理移轉
      登記予原告，或將原告辦理登記為共有人。後至81年間，
      因事距余兩岸向被告價購系爭土地之時甚久，因法令遲未
      修訂，系爭土地一直未能辦理分割與移轉共有，兼以買賣
      當時之書面文件，因歷20餘年，一時難以尋獲，為免日後
      肇生爭議，原告遂要求被告應就此等買賣事項再予確認。
      由是，被告始與原告簽立協議書，並就即余兩岸當初與被
      告就系爭土地之買賣約定事項再予確認。則據上揭「協議
      書」所訂內容，請求被告應將系爭土地所占系爭82地號土
      地總面積之比例數即百分之24，將原告辦理登記為系爭82
      地號土地之前揭比例數應有部分之分別共有人。
（二）按「所有人對於無權佔有或侵奪其所有物者，得請求返還
      之。對於妨害其所有權者，得請求除去之。」民法第767
      條定有明文。被告黃允見無權佔用原告所有臺中縣后里鄉
      ○○段月眉小段83、83-1地號土地（下稱系爭83、83-1地
      號土地）上之如鑑定圖所示甲、乙、丙部分（下稱系爭土
      地二），並在其上建蓋有地上物（下稱系爭房屋）；侵害
      原告對於上揭各地號土地所有權之完整，妨害原告對於上
      揭各地號土地之完整利用，原告本於所有權之行使，自得
      依法訴請排除被告等人之侵害，請求被告黃允見應將其所
      有基地座落在系爭83地號土地上之二層樓地上物所占用系
      爭83、83-1等地號土地之總面積為如附圖所示系爭土地二
      部分，予以拆除，並返還前開無權占用之土地予原告。
（三）被告黃允見無權佔用座落系爭83地號土地上之鑑定圖所示
      「C-D-11-H-I-C」即甲區域面積58平方公尺，爰依法向被
      告黃允見請求給付從94年1月31 日起至99年1月31日止之
      損害金新臺幣（下同）12,528元，計算式為：系爭83地號
      土地之申報地價每平方公尺432元×58平方公尺×10%×5
      年＝12,528元等語。
（四）並聲明：1.被告黃允見應依據其所有座落臺中縣后里鄉○
      ○段月眉小段82地號土地如內政部國土測繪中心鑑定圖所
      示庚區域土地（面積113平方公尺）所占臺中縣后里鄉○
      ○段月眉小段82地號土地總面積之比例數即百分之二十四
      ，將原告辦理登記為臺中縣后里鄉○○段月眉小段82 地
      號土地之應有部分百分之二十四之分別共有人。2.被告黃
      允見應將其所有基地座落在臺中縣后里鄉○○段月眉小段
      83地號土地上之二層樓地上物所占用臺中縣后里鄉○○段
      月眉小段83、83-1等地號土地之總面積為如內政部國土測
      繪中心鑑定圖所示「C-D-11-H-I-C」即甲區域、「B-C-
      I-J-B」即乙區域、「B-J-12-A-B」即丙區域等之總面積
      63平方公尺，予以拆除，並返還前開無權占用之土地予原
      告。3.被告黃允見應給付原告新臺幣12,528元，及自起訴
      狀繕本送達翌日起，至清償日止，按年息5%計算之利息。
      4.第二項、第三項之請求，原告願供擔保，請准宣告假執
      行。5.訴訟費用由被告黃允見負擔。
三、被告則以：
（一）被告否認伊與余兩岸曾於56年有買賣系爭土地之法律關係
      。蓋不動產標的通常價值甚高，如存在買賣之不動產所有
      權變動關係，買賣雙方依常理會訂定不動產書面契約作為
      兩造間買賣之要式，以明定雙方權利義務關係，避免日後
      糾紛而達定紛止爭目的，然查，本件原告始終無法提出系
      爭買賣關係之買賣契約書，僅以一紙內容存疑之協議書作
      為證物，即作為向被告請求系爭土地或與被告就系爭82地
      號土地成為共有關係之依據，顯屬無據。協議書其上「黃
      允見」之簽章，被告雖不爭執，惟被告與原告簽署該協議
      書，實係原告利用被告未受教育而不識字，且於簽署當時
      原告並未正確告知協議書內容，被告於就協議書內容無充
      分瞭解情況簽署該協議書。且核，該協議書係由原告預先
      擬好，其內容包括系爭土地買賣並非實在、協議書內被告
      依其應有部分應分得之面積尚有短少之嫌等事項，均與實
      際情況有所不符。退步言之，縱被告與余兩岸之買賣關係
      存在，由余兩峰之子即原告向被告為買賣關係之請求，亦
      無理由。如被告與余兩峰之買賣關係存在，則請求權人亦
      應為出賣人即訴外人余兩峰，本件原告並非出賣人，無請
      求移轉之權限卻猶提起本訴，訴訟顯無理由，原告此部分
      之訴應予駁回。
（二）又農業發展條例係自民國62年9月3日始公佈施行，如於民
      國56年被告果曾與余兩岸有就庚區域土地為交易，於交易
      當時因並無該條例之限制規定，余兩岸隨時可向被告請求
      移轉系爭土地，故消滅時效之起算點亦應自民國56年交易
      當時起算。就協議書原告請求權亦已罹於時效：經查，就
      協議書之簽立日期為81年8月15日觀之，迄今亦已逾15 年
      ，故如原告依據該協議書內容為請求，該請求權亦已罹於
      時效，被告爰主張民法第125條時效抗辯。
（三）被告於系爭房屋之位址搭蓋建物迄今已逾40餘年，此為原
      告及其前手余兩岸所明知且多年來均未曾異議，雙方因而
      存在使用借貸之默示法律關係，被告始於自己土地及系爭
      土地二部分興建系爭房屋，故系爭房屋所使用系爭土地二
      部分應有正當權源。倘認雙方並無土地使用借貸之法律關
      係存在，系爭房屋亦係由被告自行出資所建，使用該位址
      建屋迄今亦有40餘年之久，目前供被告生活居住之用，於
      興建房屋當時房屋興建位址及其所座落地基均為當時所有
      人所知悉，系爭房屋存在越界情況當時所有人並未即提出
      異議，故爰依據民法第796條第1項，被告就系爭房屋越界
      占有系爭土地二部分之部分提出抗辯，主張原告並無請求
      被告拆屋還地之權利。
（四）按「土地所有人建築房屋逾越地界，鄰地所有人請求移去
      或變更時，法院得斟酌公共利益及當事人利益，免為全部
      或一部之移去或變更。但土地所有人故意逾越地界者，不
      適用之。」民法第796條之1第1項參照。系爭房屋係被告
      花費鉅資打造之家園，為多年來被告遮風避雨之住所，如
      貿然拆除將對被告利益造成極為重大之損害，且被告年事
      已高，尚須承擔流離失所、拆遷改建之苦，其情堪憫；反
      觀原告雖因被告系爭房屋座落於伊之土地而受有無法使用
      土地面積為63平方公尺不利益，惟該土地已由被告使用多
      年，原告尚非因此而受重大不利益，且此不利益尚得以償
      金予以填補，原告所受損害自非能與被告拆遷房屋所受經
      濟上重大損害比擬。
（五）被告之系爭房屋基於使用借貸之法律關係，應有占有土地
      之正當權源，故原告實無請求被告相當於租金之不當得利
      權限。惟如原告果有請求權限，查該區域土地非位處繁榮
      市區，交通並非便捷，周遭地貌以農耕為主，地目為旱，
      使用為農牧用地類別，附近商家亦寥寥無幾，故該請求數
      額之基數依土地申報總額年息百分之10計算，實嫌過高。
      故本件依該土地區域之情況，至多僅能以土地申報總額年
      息百分之2，作為核算不當得利數額之計算基數等語，資
      為抗辯。
（五）並聲明：1、原告之訴及其假執行之聲請均駁回；2、如受
      不利之判決，被告願供擔保請免為假執行。
四、本件原告主張其為系爭83、83-1地號土地之所有人，同段82
    、83-2地號之所有人則為被告、系爭協議書為被告所簽署且
    形式上真正、系爭房屋目前為被告所占有使用，且系爭房屋
    佔用系爭土地二等情，業據兩造所提出之協議書、土地登記
    謄本為證（見本院卷第15頁至第18頁、第21頁、第188頁至
    第189頁），且為被告所不爭執，自堪信為真實。
五、得心證之理由：
（一）請求登記為共有部分：
   1、原告起訴主張：被告與訴外人余兩岸於民國56年間有買賣
      系爭土地之約定，因當時法規規定，不得移轉為共有，故
      約定先交付系爭土地，於可辦理移轉為共有時，應將系爭
      土地登記為共有等情，有前開協議書1紙可證。被告辯稱
      該協議書係原告利用被告未受教育且不識字，在被告無充
      分瞭解協議書內容之情形下所簽署，且被告依該協議書另
      一部分合併分割事項可取得之土地，較持分比例換算後短
      少，更足認該協議書係被告受詐欺而簽署云云。惟被告就
      上開有利於己之辯詞，並未舉證以實其說，持分比例換算
      後是否必須與實際分得之土地相同，當事人考慮之因素容
      有多端，尚不得因此即認原告確有詐欺行為。又系爭第83
      、83-1、83-2地號土地之舊地號為同段83及84-1地號，分
      別為被告單獨所有及被告與余兩岸所共有，後於81年間經
      合併分割為如今之情形，有土地登記謄本附卷可查，且為
      被告所不爭執，被告若認合併分割方案確對其不利，豈會
      自81年間辦理合併分割起至原告提起本訴之將近20年間均
      無異議，臨訟始以此作為辯詞，顯與常情有違，難以憑採
      。另原告若真有詐騙被告之意，大可在協議書上載明更有
      利於己之條件，並在取得協議書且系爭土地依法得辦理移
      轉共有後，儘速要求原告偕同辦理，豈有遲至今日始提起
      訴訟，徒使被告得以罹於時效作為抗辯之理（見以下（三
      ）部分）？縱被告確不識字且未受教育，亦應知簽名蓋章
      於書面資料，將會產生一定法律效果，若不知該協議書之
      內容，理應持之詢問他人，應無可能未經詳細審閱即貿然
      於該紙協議書上簽名，且被告對協議書上簽名之真正亦不
      爭執，足徵被告辯稱其係受詐欺及不明瞭協議書內容而簽
      署該切結書云云，並不可採。
   2、查原告余正秋為訴外人余兩岸之子；余兩岸於66年5月9日
      死亡，繼承人為配偶余謝友妹、子女黃余扁、蔡余秀宜、
      謝余日娥、曹余玉美、余正秋、吳余謹、邱余素梅、余金
      龍及余錢；余謝友妹於74年11月5日死亡，繼承人為上開
      子女9人；黃余扁於81年2月23日死亡，繼承人為黃銅、黃
      進生、黃美雪及黃進平等情，有相關戶籍登記資料、繼承
      系統表附卷可查（見本院卷第198頁至第209頁），堪信為
      真實。又蔡余秀宜、謝余日娥、曹余玉美、吳余謹、邱余
      素梅、余金龍、余錢、黃銅、黃進生、黃美雪及黃進平於
      76年間將對於系爭土地之權利讓與原告；復於99年12月8
      日簽署同意書，確認上開權利讓與事宜等情，有同意書8
      紙附卷可參（見本院卷第210頁至第213頁），且證人吳余
      謹於本院審理中到庭證稱：該同意書之印章確為其所蓋，
      於76年間已將系爭土地權利讓與給原告，讓與當時兄弟姊
      妹全部在場，都沒有意見等語（見本院卷第333頁至第335
      頁背面）。綜上，足認原告已全部承繼訴外人余兩岸對於
      系爭土地之請求權。是被告辯稱：縱其與余兩岸就系爭土
      地確有買賣關係，惟請求權人應為余兩岸，原告既非買受
      人，即無請求被告履行契約之權限云云，即無可採。
   3、按請求權，因15年間不行使而消滅；消滅時效，自請求權
      可行使時起算，民法第125條本文、第128條第1項定有明
      文。復按民法第129條第1項第2款所謂之承認，為認識他
      方請求權存在之觀念表示，僅因債務人一方行為而成立，
      此與民法第144條第2項後段所謂之承認，須以契約為之者
      ，性質迥不相同。又債務人於時效完成後所為之承認，固
      無中斷時效之可言，然既明知時效完成之事實而仍為承認
      行為，自屬拋棄時效利益之默示意思表示，且時效完成之
      利益，一經拋棄，即恢復時效完成前狀態，債務人顯不得
      再以時效業經完成拒絕給付；消滅時效因請求、承認、起
      訴而中斷；所謂承認，指義務人向請求權人表示是認其請
      求權存在之觀念通知而言，又承認不以明示為限，默示的
      承認，如請求緩期清償、支付利息等，亦有承認之效力；
      最高法院50年臺上字第2868號、51年臺上字第1216號判例
      可資參照。又按請求權可行使時，消滅時效即開始進行，
      此觀民法第128條規定即明。於時效開始進行後，我國民
      法並無可停止時效進行之相關規定。而民法第129條規定
      所列舉之消滅時效中斷事由，僅有請求、承認、起訴及與
      起訴有同一效力之依督促程序聲請發支付命令、聲請調解
      或提付仲裁、申報和解債權或破產債權、告知訴訟、開始
      執行行為或聲請強制執行等事項，並不包括於時效開始進
      行後始發生法律上障礙之情形。惟倘此法律上障礙延續至
      時效期間終止時尚未排除，依民法第139條規定之同一法
      理，應認自該障礙排除時起，1個月內，其時效不完成，
      最高法院99年度臺上字第1205號判決可資參酌。經查，被
      告與余兩岸於民國56年間確有買賣系爭土地之約定，已如
      前述，則當事人間基於買賣關係所生之請求權本應於81年
      間罹於時效；然原、被告間既於81年8月15日簽署協議書
      ，協議書並已載明被告與余兩岸於56年間訂有買賣契約及
      買賣標的即系爭土地，揆諸首開判例見解，足認被告於簽
      署協議書時已因承認而拋棄時效利益，時效自應重行起算
      ；又細繹上揭最高法院判決意旨所示，係針對「時效開始
      進行後，始發生法律上障礙」，且「法律上障礙延續至時
      效時間終止時，尚未排除」之情節，而要求應於法律上障
      礙排除後一個月內時效不完成。然查，本件兩造於81年8
      月15日因簽訂協議書而時效重行起算，係屬「時效重新起
      算前，即已存在法律上障礙」，亦即「時效重新起算時，
      正處於法律上障礙中」之狀態，是以，本件事實與上揭最
      高法院判決所示之例，非全然相同，自無法全部援用，否
      則81年8月15日重行起算後，倘要求必須於法律上障礙排
      除時之89年1月26日前起訴請求，則無異時效反倒縮短至
      8年左右，比一般請求權時效15年甚短，此當非上揭最高
      法院判決之本意。然雖無法全部援用，但上揭判決意旨所
      示，可知最高法院針對法律上障礙致請求權無法行使之狀
      態，以適用民法第139條之同一法理，係採學說所謂「類
      推適用」之法學方法，其方向顯然有從寬、有利於請求權
      人之意旨。又因農業發展條例於62年9月3日制定施行後，
      至89年1月26日該條例修正施行為止，系爭土地所座落之
      臺中縣后里鄉○○段月眉小段82地號土地仍因法律規定而
      無法辦理分割登記，故本院綜合審酌上揭最高法院判決所
      揭示之意旨，並以消滅時效之目的，在於鼓勵權利行使及
      非難權利之怠惰之角度出發，認為上開時效重行起算時，
      原告之請求權仍處於無法行使之狀態，應自89年1月26日
      該條例修正施行後，才重行起算15年之請求權時效，請求
      權人始得享有如同一般請求權人般之15年時效期間，況如
      此之認定，亦未違反權利行使之誠信原則。從而，本件原
      告起訴時間為99年2月24日，有起訴狀1份在卷可參（見本
      院卷第5頁），自屬未罹於時效。被告辯稱：縱認被告與
      訴外人余兩岸曾於56年間簽署買賣契約，或自協議書簽署
      之81年間起算，請求權至今均已罹於時效，被告主張時效
      抗辯云云，自無理由。
   4、末按耕地：指依區域計畫法劃定為特定農業區、一般農業
      區、山坡地保育區及森林區之農牧用地；每宗耕地分割後
      每人所有面積未達0.25公頃者，不得分割，農業發展條例
      第3條第11款、第16條定有明文。系爭土地面積為113平方
      公尺，其所座落之臺中縣后里鄉○○段月眉小段82地號土
      地使用分區為山坡地保育區，屬上述法規所稱之耕地，面
      積為468平方公尺，有內政部國土測繪中心鑑定書、土地
      登記謄本附卷可參（見本院卷第15頁、第88頁）。系爭土
      地面積既未達0.25公頃，又無上開條例第16條各款之例外
      情形，尚不得分割為單獨所有，是原告要求將其依系爭土
      地佔上開82地號土地面積比例即百分之24（計算式：113/
      468＝0.24，小數點後第2位以下四捨五入）為應有部分比
      例，登記為上開82地號土地之分別共有人，為有理由，應
      予准許。
（二）請求拆除越界建築部分：
   1、按土地所有人建築房屋逾越疆界者，鄰地所有人如知其越
      界而不即提出異議，不得請求移去或變更建築物，民法第
      七百九十六條第一項定有明文，然「民法第七百九十六條
      所謂土地所有人建築房屋逾越疆界，係指土地所有人在其
      自己土地建築房屋，僅其一部分逾越疆界者而言，若其房
      屋之全部建築於他人之土地，則無同條之適用」最高法院
      二十八年上字第六三四號著有判例意旨可資參照。經查，
      本件系爭房屋超過2/3均為越界建築而無權占有原告所有
      之系爭土地二，並將系爭83地號土地之東側完全占用等情
      ，有鑑定圖可參（見本院卷第90頁），是以，揆諸前揭判
      例意旨之說明，顯已非「一部分逾越」，另參照民法第七
      百九十六條規定乃在調和土地之相鄰關係，並維護物之經
      濟效用之立法目的，避免因小部分之越界，即造成必須拆
      掉整個建物之現象，故本件所越界之範圍，顯非上揭法條
      之目的所在，故本件自不適用民法第796條之規定。
   2、復按土地所有人建築房屋逾越疆界者，鄰地所有人如知其
      越界而不即提出異議，不得請求移去或變更其建築物，固
      為民法第796條前段之所明定。惟主張鄰地所有人知其越
      界而不即提出異議者，應就此項事實負舉證之責任；所謂
      默示之意思表示，係指依表意人之舉動或其他情事，足以
      間接推知其效果意思者而言，若單純之沉默，則除有特別
      情事，依社會觀念可認為一定意思表示者外，不得謂為默
      示之意思表示，最高法院45年臺上字第931號、29年上字
      第762號判例可資參酌。被告辯稱其興建系爭房屋時，興
      建位址及座落地基均為原告及其前手余兩岸所明知，多年
      來並無異議，應適用民法第796條第1項規定，不得請求移
      去或變更其房屋；且系爭房屋占有系爭土地二部分已存在
      逾40年，原告及其前手未為反對之意見，應認已與原告及
      余兩岸間存在默示之使用借貸法律關係云云，已為原告所
      否認，且沈默係單純之不作為，非間接意思表示，除法律
      或契約規定外，原則上不生法律效果。是系爭房屋越界建
      築部分，原告縱未明示為反對之表示，不能僅以原告就此
      不作為之單純沈默，遽認係默示同意被告越界建築，揆諸
      上開實務見解，被告應就前述有利於己之事實負舉證之責
      。然查，證人紀易成雖於本院審理中到庭證稱：系爭房屋
      所佔用之基地，在35年前被告是作為雞舍使用，構造較系
      爭房屋簡單等語；證人李坤明證稱：被告在35年前開始使
      用目前住的地方，雞舍大約在10幾年前改建成系爭房屋，
      結構和材料與目前房子不同等語（見本院卷第308頁至第
      310 頁）。可知被告雖於35年前已開始佔用系爭房屋座落
      之基地，惟當時占有型態為構造簡單之雞舍，與如今之加
      強磚造房屋已有不同，且上開證言充其量僅得證明「被告
      有於35年前即已佔用系爭房屋座落之基地」，至於「原告
      和余兩岸是否知悉而不提出異議」乙節，仍難以證明，難
      認與被告間有何發生默示使用借貸關係；被告復未提出其
      他證據證明確有其事，僅空言稱原告及余兩岸等人知悉越
      界建築而不即時提出異議，尚無從遽信，被告上開辯詞即
      無可採。
   3、按土地所有人建築房屋逾越地界，鄰地所有人請求移去或
      變更時，法院得斟酌公共利益及當事人利益，免為全部或
      一部之移去或變更。但土地所有人故意逾越地界者，不適
      用之，民法第796條之1第1項定有明文。本件系爭房屋超
      過2/3均為越界建築而無權占有原告所有之系爭土地二，
      並將系爭83地號土地之東側完全占用等情，既如前述，若
      佔用部分遭拆除，則其餘部分亦難以單獨保留而必須全遭
      拆除，堪信其所受損失亦非輕微，然被告就此並未舉證證
      明其因拆除上開建物所受損害，與原告回復其土地所有權
      之圓滿狀態所得之利益間，顯然輕重失衡有違比例原則；
      況如前所述，被告於81年間辦理合併分割前，原為系爭83
      、83-1地號土地之所有人，證人李坤明亦證稱系爭房屋約
      是10多年前所興建，是被告應可知系爭房屋大部分均座落
      於當時已屬原告所有之系爭83地號土地上，卻仍執意興建
      ，難謂非因故意或重大過失而越界建築。是本院綜合上情
      ，認被原告係本於所有權人之地位，依民法第767條之規
      定行使權利，以保障其就系爭83、83- 1地號土地所有權
      之完整性，復衡量原告行使權利之結果及因權利行使所能
      取得之利益，與被告因其權利行使所受之損失，亦非有懸
      殊之差距而顯不相當，斟酌公共利益及當事人利益後，認
      被告主張本件有民法第796條之1適用云云，亦無可採。
   4、綜上所述，本院認被告所辯關於民法第796條部分，一方
      面依最高法院判例及民法第796條立法目的，本件並不適
      用民法第796條；他方面縱認適用，被告亦無法舉證原告
      及余兩岸等人，有知悉越界建築而不即時提出異議之情；
      另就民法第796條之1部分，本院綜合衡量兩造間之利益與
      損失及公共利益，亦認本件尚不構成民法第796條之1之情
      況。另按所有人對於無權占有或侵奪其所有物者，得請求
      返還之。對於妨害其所有權者，得請求除去之。有妨害其
      所有權之虞者，得請求防止之。民法第767條定有明文。
      本件原告所有系爭83、83-1地號土地既遭被告無權占用，
      則原告本於所有權人之地位，依民法第767條規定訴請被
      告應將占用系爭房屋，返還土地予原告，於法有據，應予
      准許。
（三）請求返還不當得利部分：
   1、按無法律上之原因而受有利益，致他人受有損害者，應返
      還其利益，民法第179條前段定有明文。又依不當得利之
      法則，請求返還不當得利，以無法律上之原因而受有利益
      ，致他人受有損害為要件，故其得請求返還之範圍應以對
      方所受之利益為度，非以請求人所受損害若干為準，無權
      占有他人土地，可能獲得相當於租金之利益為社會通常之
      觀念（最高法院61年臺上字第1695號判例參照）。被告無
      權占用原告所有之系爭土地，自屬無法律上之原因而受有
      占有、使用之利益，致原告受有無法利用各該部分土地之
      損害，自應負返還不當得利之責任。則原告依據不當得利
      之法則，請求被告返還所受之利益，亦屬有據。
   2、次按建築房屋之基地租金，依土地法第105條準用同法第
      97條之規定，以不超過該土地申報價額年息百分之10為限
      ；又該條所謂土地價額，依土地法施行法第25條規定係指
      法定地價而言；又法定地價依土地法第148條規定，係指
      土地所有權人依土地法所申報之地價，在平均地權條例施
      行區域，當係指土地所有權人於地政機關舉辦規定地價或
      重新規定地價之時，於公告申報地價期間內自行申報之地
      價而言，未於該期間內申報者，則應以公告地價為其申報
      之地價；又基地租金之數額，除以基地申報地價為基礎外
      ，尚須斟酌基地之位置、工商業繁榮之程度、承租人利用
      基地之經濟價值及所受利益等項，以為決定，並非必達申
      報總地價年息百分之10之最高額，最高法院68年臺上字第
      3071號判例足資參照。查系爭83地號土地，地目為建，使
      用地類別為丙種建築用地，座落位置附近為鄉間住宅，距
      月眉國小走路約5分鐘，原告並表示附近無市場等情，有
      本院土地登記謄本、勘驗測量筆錄可證（見本院卷第21頁
      、第81頁），因認被告佔用系爭83地號土地所受相當於租
      金之利益，應以各該占用部分土地之申報地價年息百分之
      5為適當。又系爭83地號土地申報地價為432元/平方公尺
      ，佔用面積為58平方公尺（見本院卷第21頁、第90頁，土
      地登記謄本、鑑定圖），本件原告得請求被告給付自99年
      1月31日起計算前5年部分之相當於租金之不當得利應為62
      64元（計算式：432×58×5%×5=6264元），另系爭房屋
      目前尚由被告使用中，此既為兩造所不爭執，被告自屬繼
      續享有相當於租金之不當得利，故原告請求被告應給付自
      起訴狀繕本送達翌日即99年3月22日起至交還土地之日止
      ，按年息5%計算之法定遲延利息，洵屬有據，應予准許，
      其逾此範圍外之請求，於法無據，應予駁回。
六、綜上所述，原告本於履行契約、民法第767條物上請求權及
    不當得利之規定，請求被告應依據其所有座落臺中縣后里鄉
    ○○段月眉小段82地號土地如內政部國土測繪中心鑑定圖（
    即本判決之附圖）所示庚區域土地（面積113平方公尺）所
    占臺中縣后里鄉○○段月眉小段82地號土地總面積之比例數
    即百分之24，將原告辦理登記為臺中縣后里鄉○○段月眉小
    段82地號土地之應有部分百分之24之分別共有人。被告黃允
    見應將其所有基地座落在臺中縣后里鄉○○段月眉小段83地
    號土地上之二層樓地上物所占用臺中縣后里鄉○○段月眉小
    段83、83-1等地號土地之總面積為如內政部國土測繪中心鑑
    定圖所示「C-D-11-H -I-C」即甲區域、「B-C-I-J-B」即乙
    區域、「B-J-1 2-A-B」即丙區域等之總面積63平方公尺，
    予以拆除，並返還前開無權占用之土地予原告；及被告應給
    付原告新臺幣6264元，及自起訴狀繕本送達翌日即99年3月
    22 日起至清償日止，按年息百分之5計算之利息，為有理由
    而應予准許；至原告逾此部分之請求，則無理由而應予駁回
    。
七、本件事證已臻明確，兩造其餘攻擊防禦方法及舉證，核與判
    決結果無影響，爰不再一一論列，併予敘明。
八、原告前開請求，經本院准許者，兩造分別陳明願供擔保，請
    准予宣告假執行或免為假執行，經核均無不合，爰分別酌定
    相當數額准許之。至原告其餘假執行之聲請，因訴之駁回而
    失所依據，不應准許，應予駁回。
九、訴訟費用負擔之依據：民事訴訟法第79條、第85條第1項。
中    華    民    國   100    年    5     月    24    日
                  民事第二庭    法  官  林慶郎
正本係照原本作成。
如對本判決上訴，須於判決送達後20日內向本院提出上訴狀。如
委任律師提起上訴者，應一併繳納上訴審裁判費。
中    華    民    國   100    年    5     月    24    日
                                書記官  王淑燕